---
title: "Sturen op bijstand"
output: 
    html_document:
      toc: true
      theme: united
date: '`r format(Sys.time(), "%d %B, %Y")`'
author: Luc van Schijndel
---

```{r setup, include=FALSE}
knitr::opts_chunk$set(echo = TRUE)
```

Bestandsanalyse Bijstand

In het traject 'Sturen op bijstand' - een samenwerking van de gemeente Nissewaard en het Data Science Hub (VNG) - bieden we gemeenten de mogelijkheid om snel inzicht te verkrijgen in de bestandsopbouw van de registratie voor bijstandsgerechtigden.

Dit kant-en-klaar basisscript voor R-Statistics geeft het verloop van het klantenbestand Bijstand in de tijd weer op basis van de belangrijkste kenmerken en omstandigheden van een bijstandsgerechtigde. Het script vormt een uitgangspunt om direct het eigen klantenbestand te analyseren en aanvullende inzichten in te beleggen. De uniforme opzet en output maakt dat de inzichten ook goed te vergelijken zijn met andere gemeenten.

Voor de analyse vormt het R Statistics bestand 'Bijstand.R' het uitgangspunt. Maak allereerst twee mappen aan op de locatie waar het script wordt geplaatst: "DATA" en "PLOTS" Het script maakt gebruik van twee databestanden: 1. het databestand met klantregistratie (er zijn verschillende methoden in het script om bestandstypen in te lezen), 2. de xsl-sheet met daarin de omschrijvingen. Pas de namen van beide bestanden aan in het script. Pas vervolgens de overige instellingen bovenin het script aan (w.o. analyseperiode) Ten slotte, run de code

```{r author,results='hide', include=FALSE, message=FALSE, warning=FALSE}
#-------------------------------------------------------------------------------
# Analyse Bijstand
# data import, -preparation, -visualisation 
# auteur : Luc van Schijndel, gemeente Nissewaard
# modificaties : Mark Gremmen, Data Science Hub / VNG
# lud 2019-04-23
#-------------------------------------------------------------------------------
```


##Libraries

```{r library,results='hide', message=FALSE, warning=FALSE}

#packages
packages <- c("haven","tidyverse", "lubridate", "readxl", "rmarkdown", "knitr")
#installeer de packages die (nog) niet aanwezig zijn 
has_available   <- packages %in% rownames(installed.packages())
if(any(!has_available)) install.packages(packages[!has_available])

lapply(packages,library,character.only = TRUE)

#review R statistics setup
#sessionInfo()

```

##Settings

```{r settings,results='hide', message=FALSE, warning=FALSE}

#gemeentenaam
gemeente <- "gemeente XXX" #aanpassen
#onderwerp analyse
analyse <- "Bijstand"

#analyse / presentatie periode
period_start <- 2008 #aanpassen
period_end <- 2018 #aanpassen
bijstands_jaren=period_end-period_start

#root locatie van deze procedure (workdirectory)
root <- getwd()
root

#(import)locatie data-bestanden, Creeer de map eerst
data.loc <- paste0(root,'/DATA/')

#(export)locatie grafieken en andere visualisaties, Creeer de map eerst
plots.loc <- paste0(root,'/PLOTS/')

#dimensie grafieken
graph_height <- 8
aspect_ratio <- 2.5 # breedte = graph_height * aspect_ratio

#prefix titel grafieken 
subject.nme <- paste0(analyse,' ', period_end, ' ', gemeente, ' ')

#value label : SumActief or PercentageActief
val_lab <- geom_text(aes(label=SumActief), vjust=0)

```


##Data import

```{r import, results='hide', message=FALSE, warning=FALSE}

# I. Omschrijvingen 
# Lees xlsx-datasheet in met omschrijvingen bijstandsafhankelijkheid
# Pas de range aan zodat deze de kolommen met daarin de variabelen 'Code oorzaak bijstandsafhankelijkheid' (numeriek) 
# en 'Omschrijving oorzaak bijstandsafhankelijkheid' (tekst) omvat

description.loc <- paste0(data.loc,"2018-07-09 Code oorzaak bijstandsafhandelijkheid.xlsx") #aanpassen

BijstandOmschrijvingReden <- read_excel(description.loc,
                                        range = "A2:B34", col_names = TRUE, 
                                        col_types = c("numeric", "text"))

# II. Klantenbestand
#minimaal omvat de dataset van het klantenbestand onderstaande variabelen met exact de volgende 
#variabelenamen:
#geboortejaar, geslacht, startdatum, einddatum, Omschrijving leefvorm

#voorbeeld : 
#geboortejaar (1976)
#geslacht (man)
#startdatum (2008-05-04)
#einddatum (2008-08-04)
#Omschrijving leefvorm (Alleenstaande)
#Oorzaak bijstandsafhankelijkheid (code)

# Lees het klantenbestand in met gegevens van bijstandsuitkering
#(3 opties)
# Pas bestandsnaam en -extensie (rds,csv,xlsx,sav) aan. Default = rds

population.loc <- paste0(data.loc,"DummyDataBijstandv3.rds") #aanpassen


# Optie I : R-data (rds)
BijstandBron <-  read_rds(population.loc)

# Optie II : Comma separated values (csv)
#BijstandBron <- read.csv(file=population.loc, header=TRUE, sep=",")

# Optie III : Microsoft Excel (Xlsx)
#BijstandBron <- read_excel(file=population.loc, col_names = TRUE)

# Optie IV : IBM SPSS (sav) 
#BijstandBron <- read_spss(population.loc)

#meta-data (before)
str(BijstandBron)
#head(BijstandBron)


```

##Data preparation

```{r preparation, results='hide', message=FALSE, warning=FALSE}

BijstandAnalyse <- BijstandBron %>%
                mutate(instroomjaar = year(startdatum), # nieuwe kolom instroomjaar,
                       leeftijd = year(as.period(interval(as.POSIXct(paste0(geboortejaar, "-07-01"), tz = "UTC"),
                                           startdatum))),
                       LeeftijdsKlasse = case_when( # nieuwe kolom LeeftijdsKlasse
                         leeftijd < 30 ~ "< 30",
                         leeftijd <= 50 ~ "30-50",
                         leeftijd > 50 ~ "50+",
                         TRUE ~ "Error"),
                       LeeftijdGeslacht = paste(geslacht, LeeftijdsKlasse), # nieuwe kolom LeeftijdGeslacht
                       Actief = case_when( # nieuwe kolom actief - is een uitkering nog actief
                         is.na(einddatum) ~ TRUE,
                         TRUE ~ FALSE))

BijstandAnalyse <- BijstandAnalyse %>%
  merge(BijstandOmschrijvingReden, # Voeg omschrijving oorzaak bijstandsafhankelijkheid toe
        by.x = "Oorzaak bijstandsafhankelijkheid", #variabelenaam conform de dataset klantenbestand
        by.y = "Code oorzaak bijstandsafhankelijkheid", #variabelenaam conform dataset omschrijvingen
        all.x = TRUE, all.y = FALSE) 

# Opslaan van het bewerkte bronbestand 
analyse.loc <- paste0(data.loc,"BijstandAnalyse.rds")
write_rds(BijstandAnalyse, analyse.loc,compress = "none")

#bronbestand verwijderen uit het geheugen 
rm(BijstandBron)
#omschrijvingen verwijderen uit het geheugen 
rm(BijstandOmschrijvingReden)

#meta-data (after)
str(BijstandAnalyse)
#head(BijstandAnalyse)

sapply(BijstandAnalyse, function(x) sum(is.na(x)))

```

##Data analyse

```{r data analyse, message=FALSE, warning=FALSE}

# Bestand (abs.) naar leeftijd en leefvorm
LeeftijdLeefvorm <- subset(BijstandAnalyse,Actief=='TRUE') %>%
                    group_by(LeeftijdsKlasse, `Omschrijving leefvorm`) %>%
                    summarize(SumBestand = n(), SumActief = sum(Actief))  


# Grafiek leeftijd en leefvorm bijstandsgerechtigden
plot.title = paste0(subject.nme,' Leeftijd en leefvorm',' ')

LeeftijdLeefvormplot <- ggplot(LeeftijdLeefvorm, aes(y=SumActief, x=LeeftijdsKlasse, color=LeeftijdsKlasse, fill=LeeftijdsKlasse)) + 
  geom_bar( stat="identity") +    
  facet_wrap(~`Omschrijving leefvorm`) + 
  geom_text(aes(label=SumActief), vjust=0) +
  ggtitle(plot.title)

LeeftijdLeefvormplot
plot.nme = paste0(plot.title,'.png')
plot.store <-paste0(plots.loc,plot.nme)
ggsave(plot.store, height = graph_height , width = graph_height * aspect_ratio)




# Bereken percentage nog actieve uitkeringen per instroomreden per jaar
InstroomPerRedenPerJaar <- BijstandAnalyse %>%
                              group_by(instroomjaar, `Omschrijving oorzaak bijstandsafhankelijkheid`) %>%
                              summarize(PercentageActief = mean(Actief)*100, SumBestand = n(), SumActief = sum(Actief))  %>%
                              mutate(RunningTotal = cumsum(SumActief))



# Grafiek van percentage nog actieve uitkeringen per instroomreden per jaar
plot.title = paste0(subject.nme,' Actieve uitkeringen per instroomreden',' ')

InstroomRedenPercActiefplot <- ggplot(InstroomPerRedenPerJaar, aes(x = instroomjaar, y = PercentageActief,
                                                          colour = factor(`Omschrijving oorzaak bijstandsafhankelijkheid`))) +
  val_lab +
  ylim(0, 100) +
  ggtitle(plot.title) +
  geom_line(size = 1) + scale_x_reverse(breaks = period_start:period_end) + theme(legend.title = element_blank(),
                                                                    legend.position = c(0.8, 0.77))

InstroomRedenPercActiefplot
plot.nme = paste0(plot.title,'.png')
plot.store <-paste0(plots.loc,plot.nme)
ggsave(plot.store, height = graph_height , width = graph_height * aspect_ratio)



# I. Bereken percentage nog actieve uitkeringen per leefvorm per jaar

InstroomPerLeefvormPerJaar <- BijstandAnalyse %>%
                              group_by(instroomjaar, `Omschrijving leefvorm`) %>%
                              summarize(PercentageActief = mean(Actief)*100, SumBestand = n(), SumActief = sum(Actief))  %>%
                              mutate(RunningTotal = cumsum(SumActief))


# Grafiek van percentage nog actieve uitkeringen per leefvorm per jaar
plot.title = paste0(subject.nme,' Actieve uitkeringen per leefvorm',' ')

LeefvormPercActiefplot <- ggplot(InstroomPerLeefvormPerJaar, aes(x = instroomjaar, y = PercentageActief,
                                                                 colour = factor(`Omschrijving leefvorm`))) +
  val_lab +
  ylim(0, 100) +
  ggtitle(plot.title) +
  geom_line(size = 1) + scale_x_reverse(breaks = period_start:period_end) + theme(legend.title = element_blank(),
                                                  legend.position = c(0.8, 0.77))

LeefvormPercActiefplot
plot.nme = paste0(plot.title,'.png')
plot.store <-paste0(plots.loc,plot.nme)
ggsave(plot.store, height = graph_height , width = graph_height * aspect_ratio)



# II. Bereken percentage nog actieve uitkeringen per geslacht per jaar

InstroomPerGeslachtPerJaar <- BijstandAnalyse %>%
                              group_by(instroomjaar, geslacht) %>%
                              summarize(PercentageActief = mean(Actief)*100, SumBestand = n(), SumActief = sum(Actief))  %>%
                              mutate(RunningTotal = cumsum(SumActief))

# Grafiek van percentage nog actieve uitkeringen per geslacht per jaar
plot.title = paste0(subject.nme,' Actieve uitkeringen per geslacht',' ')

GeslachtPercActiefplot <- ggplot(InstroomPerGeslachtPerJaar, aes(x = instroomjaar, y = PercentageActief,
                                                                 colour = geslacht)) +
  val_lab +
  ylim(0, 100) +
  ggtitle(plot.title) +
  geom_line(size = 1) + scale_x_reverse(breaks = period_start:period_end) + theme(legend.title = element_blank(),
                                                  legend.position = c(0.8, 0.77))

GeslachtPercActiefplot
plot.nme = paste0(plot.title,'.png')
plot.store <-paste0(plots.loc,plot.nme)
ggsave(plot.store, height = graph_height , width = graph_height * aspect_ratio)



# III. Bereken percentage nog actieve uitkeringen per leeftijdsklasse per jaar

InstroomPerLeeftijdsklassePerJaar <- BijstandAnalyse %>%
                                     group_by(instroomjaar, LeeftijdsKlasse) %>%
                                     summarize(PercentageActief = mean(Actief)*100, SumBestand = n(), SumActief = sum(Actief))  %>%
                                     mutate(RunningTotal = cumsum(SumActief))

# Grafiek van percentage nog actieve uitkeringen per leeftijdsklasse per jaar
plot.title = paste0(subject.nme,' Actieve uitkeringen per leeftijdsklasse',' ')

LeeftijdsklassePercActiefplot <- ggplot(InstroomPerLeeftijdsklassePerJaar, aes(x = instroomjaar, y = PercentageActief,
                                                                 colour = LeeftijdsKlasse)) +
  val_lab +
  ylim(0, 100) +
  ggtitle(plot.title) +
  geom_line(size = 1) + scale_x_reverse(breaks = period_start:period_end) + theme(legend.title = element_blank(),
                                                  legend.position = c(0.8, 0.77))

LeeftijdsklassePercActiefplot
plot.nme = paste0(plot.title,'.png')
plot.store <-paste0(plots.loc,plot.nme)
ggsave(plot.store, height = graph_height , width = graph_height * aspect_ratio)



# Bereken percentage nog actieve uitkeringen per leeftijdsklasse per jaar

InstroomPerLeeftijdGeslachtPerJaar <- BijstandAnalyse %>%
                                      group_by(instroomjaar, LeeftijdGeslacht) %>%
                                      summarize(PercentageActief = mean(Actief)*100, SumBestand = n(), SumActief = sum(Actief))  %>%
                                      mutate(RunningTotal = cumsum(SumActief))

# Grafiek van percentage nog actieve uitkeringen per Leeftijdsklasse - geslacht combinate per jaar
plot.title = paste0(subject.nme,' Actieve uitkeringen per leeftijdsklasse - geslacht combo',' ')

LeeftijdGeslachtPercActiefplot <- ggplot(InstroomPerLeeftijdGeslachtPerJaar, aes(x = instroomjaar, y = PercentageActief,
                                                                               colour = LeeftijdGeslacht)) +
  val_lab +
  ylim(0, 100) +
  ggtitle(plot.title) +
  geom_line(size = 1) + scale_x_reverse(breaks = period_start:period_end) + theme(legend.title = element_blank(),
                                                  legend.position = c(0.8, 0.77))

LeeftijdGeslachtPercActiefplot
plot.nme = paste0(plot.title,'.png')
plot.store <-paste0(plots.loc,plot.nme)
ggsave(plot.store, height = graph_height , width = graph_height * aspect_ratio)


# Verschillen tussen cohorten (jaargroepen)

# Voeg kolommen toe voor actief na (1-9) jaar

for(i in 1:bijstands_jaren) {
  colname <- paste0("ActiefNaJaar", i)
  BijstandAnalyse[,colname] <- BijstandAnalyse$startdatum %m+% years(i) < BijstandAnalyse$einddatum
  BijstandAnalyse[is.na(BijstandAnalyse$einddatum) &
                         BijstandAnalyse$startdatum %m+% years(i) < as.POSIXct("2018-07-09", tz = "UTC"),
                       colname] <- TRUE
  BijstandAnalyse[,colname] <- as.integer(BijstandAnalyse[,colname])
}

# Bereken percentage nog actieve uitkeringen per cohort per aantal jaren na start

BijstandAnalyseCohortenAlt <- BijstandAnalyse %>%
                           select(append("instroomjaar", paste0("ActiefNaJaar", 1:bijstands_jaren))) %>%
                           gather(key = "Jaren in Bijstand", value = "Actief", -instroomjaar) %>%
                           mutate(`Jaren in Bijstand` = parse_number(`Jaren in Bijstand`)) %>%
                           group_by(instroomjaar, `Jaren in Bijstand`) %>%
                           summarize(PercentageActief = mean(Actief)*100, SumBestand = n(), SumActief = sum(Actief))  %>%
                           mutate(RunningTotal = cumsum(SumActief))
# opslaan bijgewerkte analysebestand
write_rds(BijstandAnalyse, analyse.loc,compress = "none")

# Grafiek van percentage nog actieve uitkeringen per cohort per aantal jaren na start
plot.title = paste0(subject.nme,' Actieve uitkeringen per cohort per aantal jaren na start',' ')

PercActiefCohortplot <- ggplot(BijstandAnalyseCohortenAlt, aes(x = `Jaren in Bijstand`, y = PercentageActief,
                                                               colour = factor(instroomjaar))) +
  val_lab +
  ylim(0, 80) +
  ggtitle(plot.title) +
  scale_x_continuous(breaks = seq(1, bijstands_jaren, 1), lim = c(1, bijstands_jaren)) +
  geom_line(size = 1) + theme(legend.title = element_blank(),
                              legend.position = c(0.8, 0.6))


PercActiefCohortplot
plot.nme = paste0(plot.title,'.png')
plot.store <-paste0(plots.loc,plot.nme)
ggsave(plot.store, height = graph_height , width = graph_height * aspect_ratio)





```

##Meer informatie
De ondersteuning en begeleiding in dit project is ondergebracht bij het Data Science Hub van VNG Realisatie.
Voor meer informatie, opmerkingen en vragen over dit project, ga naar: https://forum.vng.nl/ (aanmelden voor forum: Data Science Hub)
Zie vervolgens het menu-item projecten.

##Auteur
Het materiaal is beschikbaar gesteld door Luc van Schijndel, gemeente Nissewaard.
Bewerkingen door Mark Gremmen (Data Science Hub)




